臺灣高等法院刑事判決　　　　　　　　　　　　　九十三年度上訴字第二一二五號
　　上　訴　人
　　即　被　告　乙○○
　　指定辯護人　義務辯護人　蔡調彰律師
右上訴人因偽造貨幣案件，不服臺灣士林地方法院九十三年度訴字第一四六號，中華
民國九十三年五月二十六日第一審判決（起訴案號：臺灣士林地方法院檢察署九十二
年度偵字第一一五二○號）提起上訴，本院判決如左：
    主  文
原判決撤銷。
乙○○意圖供行使之用，而交付偽造之通用紙幣，累犯，處有期徒刑年肆月。
扣案偽造之面額新台幣壹仟元紙幣拾張（號碼LX579659EU、EM657619EU、LX695716EU
、LX 757615EU、LX757616EU、LX767115EU、EM767615EU、LX767651EU各壹張、號碼
LX5967 69EU貳張）及未扣案偽造之面額新台幣壹仟元紙幣貳張（號碼不詳）均沒收
。
    事  實
一、乙○○綽號「小胖」，曾於民國八十九年間，因違反毒品危害防制條例案件，經
    臺灣臺北地方法院判處有期徒刑三月，嗣經確定，於九十一年二月八日執行完畢
    。仍不知悔改，明知偽造之通用紙幣不得收集、交付於人，竟意圖供行使之用，
    於九十一年八月間，在不詳地點，以每四張新台幣（以下同）一千元之代價，向
    真實姓名、年籍不詳、綽號「阿中」之成年男子，買受偽造之新版面額一千元之
    通用紙幣十二張而收集之，嗣並向友人甲○○招攬稱：「有認識朋友在玩假錢，
    要不要？」等語，甲○○因急需用錢，即應允購買，二人相約於同年八月三十一
    日晚上十時許，在臺北縣新莊市○○路與中山路交岔路口，由乙○○以四千元之
    代價轉售其中十張偽鈔並交付甲○○（號碼LX579659EU、EM657619EU、
    LX695716EU、LX757615EU、LX757616EU、LX767115EU、EM767615EU、LX767651EU
    各一張、號碼LX596769EU二張），其餘二張（號碼不詳）則自己留用之。嗣甲○
    ○於同年九月三日下午三時三十分許，開車搭載其不知情之女友及李元淵行經花
    蓮縣玉里鎮源城里客城三十七號之「玉源商號」前時，與李元淵一同下車購買香
    菸、飲料、啤酒等物，甲○○將其中一張偽鈔交付予店主陳金蘭結帳而欲行使時
    ，當場為陳金蘭之子陳泰森發現係偽造，甲○○遂以真鈔換回偽鈔，而行使偽鈔
    未遂（甲○○行使偽造通用紙幣罪，業經法院判處有期徒刑一年八月確定）。嗣
    經陳泰森報警，甲○○於同日下午三時四十分許，在花蓮縣玉里鎮台十八線二０
    二公里往西五百公尺處為警查獲，當場在其身上扣得偽鈔一張，及在其所駕駛之
    車號ＯＦ─七九二一號自用小客車副駕駛座腳踏墊下，扣得偽鈔九張，經由甲○
    ○之供述，始循線查獲上情。
二、案經臺灣高等法院花蓮分院檢察署函送臺灣士林地方法院檢察署檢察官偵查起訴
    。
    理  由
一、訊據被告乙○○矢口否認右揭犯行，辯稱：伊並未賣偽鈔給甲○○，伊於檢察官
    首次偵訊時，係針對吸用安非他命之事而為供述，不知道檢察官是問偽造貨幣之
    事云云。惟查：
  (一)、甲○○於九十一年九月三日下午三時三十分許，至花蓮縣玉里鎮源城里客城三
      十七號之「玉源商號」，將千元偽鈔一張交付店主陳金蘭，欲購買香菸、飲料
      、啤酒等物，當場為陳金蘭之子陳泰森發現係偽造，甲○○遂以真鈔換回偽鈔
      ，嗣其於同日下午三時四十分許為警查獲，當場在其身上及其所駕駛之車號Ｏ
      Ｆ─七九二一號自用小客車副駕駛座腳踏墊下，扣得偽鈔共十張之事實，業據
      證人陳泰森於甲○○偽造貨幣案件檢察官偵查及審理時證述甚明（見偵查卷第
      第六十五頁、第一三五頁至第一三八頁），該證人於該案偵查中向檢察官所為
      之陳述筆錄，並無顯有不可信之情況，依刑事訴訟法第一百五十九條之一第二
      項之規定，自得作為證據；該證人於本院審判外向法官所為之陳述，依刑事訴
      訟法第一百五十九條之一第一項之規定，亦得作為證據。
  (二)、扣案之千元紙鈔十張，經臺灣花蓮地方法院囑託中央銀行發行局鑑定結果，認
      為該批紙鈔係以噴墨方式仿印，以透明漆仿隱藏字，無凹版印紋凸起效果；紙
      質與真鈔不同，以螢光筆繪製仿紙張螢光纖維絲，水印以灰色墨在紙張背面仿
      菊花圖案，另以灰色墨在紙張正面仿面額數字；安全線以灰色墨在紙張背面仿
      製，另以黏貼箔膜（含面額數字）仿鈔券正面五段裸露部分，無折光變色效果
      ；左下角面額數字以燙印箔膜仿折光變色油墨，無折光變色反應，均屬偽鈔，
      有該局九十一年十二月十一日台央發字第０九一００六七０七八號函附卷可按
      （見偵查卷第一一四頁至第一一五頁），該鑑定報告依刑事訴訟法第二百零六
      條第一項．第一百五十九條第一項除外規定之規定，亦得作為證據。
  (三)、又本件扣案之偽鈔十張係被告售予甲○○之事實，業經證人甲○○於其所涉偽
      造貨幣案件偵查及花蓮地方法院審理時供述綦詳（偵查卷第五十五頁至第六十
      頁、第一一六頁至第一二三頁）。證人甲○○於該案偵查中向檢察官所為之陳
      述筆錄，並無顯有不可信之情況，依刑事訴訟法第一百五十九條之一第二項之
      規定，自得作為證據；該證人於本院審判外向法官所為之陳述，依刑事訴訟法
      第一百五十九條之一第一項之規定，自得作為證據。證人甲○○於偵查中稱：
      （偽造之千元券何來？）九十一年八月三十一日晚上十點後，有位叫乙○○的
      朋友在新莊二省道中正路、中山路交叉口，以每張四百元跟他買的。伊總共花
      了四千元買十張等語（見偵查卷第五十六頁至第五十七頁）。其於臺灣花蓮地
      方法院訊問時亦稱：扣案的是偽鈔，九十一年八月三十一日晚上十點，在新莊
      的二省道（中正路與中山路口）向乙○○買的，以每張千元券四百元的代價買
      的，伊買了十張等語（見偵查卷第一一八頁）。而甲○○於本件被告偽造貨幣
      案件九十三年一月六日檢察官偵訊時亦以證人身分結證稱：伊跟乙○○是四年
      前在撞球間遇到，以前在北投國小就認識他，在九十一年八月三十一日前幾個
      月他問伊有無缺錢，他有認識朋友在玩假錢，問伊要不要，當時伊要跟女朋友
      去花蓮，因女朋友做月子錢不夠：：伊是用李元淵的電話打給乙○○：：跟乙
      ○○約時間見面。伊在電話中有說要買十張，一比四，一張四百元等語（見偵
      查卷第三十三頁）。又甲○○於原審審理時，雖先證稱：偽鈔是跟小胖的人拿
      的，小胖不是在庭的被告。（為何在九十一年九月三日被查獲時，指認本案被
      告的照片說就是乙○○？）因當時警察跟我說，如果沒有指認出一個人說拿錢
      跟他買，罪刑會很重，（你為何要說乙○○？）因他欠伊錢云云（見原審卷第
      八十頁至第八十一頁）。嗣經原審提示其於九十三年一月六日偵查時作證之筆
      錄，其又改稱：伊知道錯了，伊只是不想害人，想要在監獄裡面好好反省；是
      乙○○賣給伊偽鈔，販賣過程是如九十三年一月六日於檢察官面前所述的過程
      等語（見原審卷第八十七頁至第八十八頁）。查被告與甲○○係自小學以來之
      舊識，為被告及證人所是認，故甲○○於原審作證時被告在場聽聞，自足以對
      其造成心理壓力，徵諸證人於九十三年一月六日偵訊時稱：伊不希望乙○○知
      道是伊講的；伊本來不講，是警察逼伊說的，因為伊不想讓乙○○知道等語益
      明。是甲○○於原審審理時虛偽為有利於被告之陳述，亦屬人情之常。又核甲
      ○○歷次所供向被告購買偽鈔之時間、地點、數量、價格等，均屬相符，且甲
      ○○與被告既係舊識，又無仇怨，衡情應無攀誣之理，其陳述應堪採信。故甲
      ○○於原審審理時一度所稱出售偽鈔予其之「小胖」並非在庭之被告云云，應
      係迴護之詞，無足採信，應以其歷來所稱向被告購買偽鈔之供詞為可採。
  (四)、又被告於九十三年一月六日接受檢察官偵訊時，係先經檢察官告知其犯罪嫌疑
      及所犯罪名為偽造貨幣，及有保持緘默、選任辯護人及請求調查有利證據等權
      利後，再供稱：伊問甲○○有沒有想要（偽鈔），他就說好，伊交給他八張或
      十張，面額一千元。日期伊忘記了，伊在九十一年七月搬家到新莊，但當時伊
      還是新莊、淡水兩地跑，所以忘了在那裡給他（偽鈔）的。伊自己跟朋友買了
      假鈔十二張，賣給甲○○十張，另外兩張伊給朋友，伊以為朋友拿去過幾天會
      給伊錢，後來他確實有還伊錢，這應該不叫賣，伊只拿回本錢。伊只知道賣假
      鈔給伊的人外號叫「阿中」，伊跟「阿中」買假鈔四張一千元等語（見偵查卷
      第三十五至三十八頁），是其對購入偽鈔後販售予甲○○之事實，業已供承不
      諱。被告對其外號為「小胖」一節，亦自白無諱，而其所供販賣予甲○○千元
      偽鈔之數量，亦核與甲○○所供相合。而觀諸當日偵訊過程，既已對被告為告
      知罪名及權利之程序，並一再提及偽鈔之事，被告對其係因涉犯偽造貨幣案件
      接受偵訊一節，應知之甚明，且當日並無一語提及安非他命，自無使被告誤認
      係就施用安非他命之事為調查之虞，故被告嗣後翻異前供，要屬避重就輕之詞
      ，不足採信。
  (五)、被告辯護人指證人甲○○證述先後不符，亦與事實不符，即不足作為被告乙○
      ○之犯罪證據云云，惟查：
  １、「證人之陳述，如有前後不符，或相互歧異時，究竟何者為可採，法院仍得本
      其自由心證予以斟酌，非謂一有不符或矛盾，即應認其全部均為不可採信。」
      最高法院九十二年度台上字第六六二八號判決採同一見解。
  ２、證人甲○○陳述與被告乙○○之相遇，雖於九十一年九月三日警詢時稱：「我
      是九十一年八月十號左右恰好碰到『小胖』。」，嗣於警詢時又稱：「我是和
      他在淡水撞球間認識。」，於檢察官訊問時稱：「我跟他是四年前在撞球間認
      識。」，第一次陳述係指此次碰到的時間，後二者之陳述係指二人最早認識之
      時間，並無先後不符之事，辯護人指此有前後不符，尚有未合。
  ３、證人甲○○陳述購買偽造貨幣之動機，先則於九十一年九月三日警詢時稱：「
      我因缺錢，欠人二萬元。」，嗣於九月三日警詢時另稱：「是有一次我在路上
      遇見他，我說有困難。」；後於九十一年十二月二十六日原審訊問時又稱：「
      因為我的女朋友坐月子，我身上沒有錢」；於九十三年一月六日檢察官訊問時
      稱：「因女朋友要坐月子錢不夠。」等語，前後觀之，均係需要用錢無誤，尚
      難據此而謂關於購買偽造貨幣的動機之陳述有前後不符之情事。
  ４、證人甲○○陳述與被告乙○○如何聯絡交付偽造貨幣、購買及交付貨幣之經過
      ，前後雖有簡單或詳細之別，但尚難認為有前後不符之情事，辯護人指為前後
      不符，尚不足採。
  ５、被告於檢察官訊問時業已自白不諱，詳如前述，辯護人指證人甲○○及被告於
      九十三年一月六日檢察官訊問筆錄，諸多違反偽造貨幣交付之常情及經驗法則
      云云，自難採信。
  (六)、綜上各節，本件事證明確，被告犯行堪以認定，應依法論科。
二、按「刑法第一百九十六條第一項之犯罪態樣有三，其一為單純行使偽造變造幣券
    罪；次一為意圖供行使之用而收集偽造變造幣券罪；再一則為意圖供行使之用而
    交付偽造變造幣券罪。其中第二、三種態樣，行為人於意圖供行使之用而收集後
    ，復以行使之意思而交付於人，其中收集之低度行為，為交付之高度行為所吸收
    ，不另論罪。刑法第一百九十六條第一項意圖供行使之用而收集偽造幣券罪，以
    行為人有供行使之用之意圖為前提要件，而所謂收集，係指收買、受贈、互換等
    一切行為，在收取之前即有行使之犯罪意思者而言。」最高法院九十年度台上字
    第二五ＯＯ號判決採同一見解。核被告所為，係犯刑法第一百九十六條第一項之
    意圖供行使之用而交付偽造紙幣罪。被告於意圖供行使之用而收集偽造紙幣後，
    復以行使之意思而交付於人，其收集之低度行為，應為交付之高度行為所吸收，
    不另論罪。另被告有事實欄所載之前科論罪科刑並執行完畢之事實，有本院被告
    全國前案紀錄表在卷可按，其於有期徒刑執行完畢後，五年以內再犯本件有期徒
    刑以上之罪，為累犯，依刑法第四十七條規定加重其刑。
三、原審以罪證明確，對被告乙○○予以論科，固非無見，惟查：
  (一)、按「民國九十二年二月六日修正公布之刑事訴訟法第一百五十九條第一項規定
      ：被告以外之人於審判外之言詞或書面陳述，除法律有規定者外，不得作為證
      據。上開規定，並於九十二年九月一日施行。本件原審係於九十二年十一月十
      四日審理，自應適用上開規定。乃原判決於理由內併引證人郭ＯＯ、陳ＯＯ於
      法務部調查局北部地區機動工作組（下稱調查局北區機工組）及檢察官偵查中
      ，證人汪ＯＯ於調查局北區機工組之證言，資為論處上訴人以職務行為收受賄
      賂罪刑之證據。但未說明上開證人於審判外之陳述，究竟如何符合例外之規定
      而有證據能力，遽以上開證人於調查局北區機工組及檢察官偵查中之傳聞證據
      ，併為論處上訴人以職務行為收受賄賂罪刑之依據，要難謂為適法。」最高法
      院九十三年度台上字第三五九六號判決採同一見解（九十三年度台上字第三五
      五三號判決同旨）。經查：本件原審係於九十三年五月十二日審理，自應適用
      民國九十二年二月六日公布修正之刑事訴訟法第一百五十九條第一項之規定。
      乃原判決於理由內併引證人甲○○、陳金蘭於警詢時之陳述，資為論處被告交
      付偽造通用紙幣罪刑之證據（原判決第三頁第六行；倒數第六行至第四頁第一
      行）。但未說明上開證人於審判外之陳述，究竟如何符合例外之規定而有證據
      能力，遽以上開證人於警詢時之傳聞證據，併為論處被告以交付偽造之通用紙
      幣罪刑之依據，要難謂為適法。
  (二)、次按「刑法第一百九十六條所謂通用貨幣，係指硬幣而言，原判決既認上訴人
      係行使偽造新台幣，即係行使偽造通用紙幣，乃竟論以行使偽造通用貨幣罪刑
      ，顯有違誤。」最高法院五十六年度台上字第六三八號判決採同一見解。經查
      ：本件原判決事實欄認定被告「明知偽造之通用『貨』幣，不得收集、交付於
      人，竟意圖供行使之用」，將通用「紙」幣，誤植為通用「貨」幣，尚有未合
      。
  (三)、又「偽造之紙幣，除已滅失而不復存在者外，不問屬於犯人與否，均應依刑法
      第二百條之規定沒收之，此係對於同法第三十八條之特別規定，係採必須沒收
      主義，更不以其已經扣押為必要。原審就上訴人已行使而未扣押之偽造紙幣八
      張部分，僅以未經扣案，且不能證明尚屬存在，為不併宣告沒收之根據，並未
      就其已經滅失而不復存在之事實，予以具體說明，難謂於法無違。」最高法院
      九十一年度台上字第七二一號判決採同一見解。經查：本件原判決理由謂：「
      至被告向阿中購入但『未扣案』之其餘千元偽鈔二張，尚無證據證明並未滅失
      而仍存在，爰毋庸為沒收之諭知，附此敘明。」（原判決書第六頁第十二行）
      僅以未經扣案，且不能證明尚屬存在，為不併宣告沒收之理由，並未就其已經
      滅失而不復存在之事實，予以具體說明，揆諸前揭說明，自有未合。
四、被告上訴否認有販賣偽鈔給甲○○之犯行，而指摘原判決不當，雖無理由，惟原
    判決既有前揭瑕疵，而無可維持，自應由本院將原判決撤銷改判。爰審酌被告交
    付偽幣供他人使用破壞本國金融秩序及被告之品行、智識、犯罪手段、犯後飾詞
    卸責態度不佳並其交付偽鈔之數量等一切情狀，量處有期徒刑年肆月。
五、按「供犯罪所用之物，依刑法第三十八條第三項規定，以屬於犯人者為限得予沒
    收，且須於犯罪事實中有具體之記載，始為適法，否則諭知沒收即難謂有事實之
    根據。又刑罰法令關於沒收之規定，有採職權沒收主義與義務沒收主義。職權沒
    收，指法院就屬於被告所有，並供犯罪所用或因犯罪所得之物，仍得本於職權為
    斟酌沒收與否之宣告，例如刑法第三十八條第一項第二款、第三款、第三項前段
    屬之。義務沒收，又可分為絕對義務沒收與相對義務沒收二者。前者指凡法條規
    定「不問屬於犯人與否，沒收之」者屬之，法院就此等之物，無審酌餘地，除已
    證明毀滅外，不問屬於犯人與否或有無查扣，均應沒收之，例如刑法第二百條屬
    之；後者指供犯罪所用或因犯罪所得，且以屬於被告所有者為限，始應予以沒收
    ，例如毒品危害防制條例第十九條第一項前段屬之。」最高法院九十二年度台上
    字第六四三五號判決、五八六九號判決均採同一見解。經查：本件扣案之面額新
    台幣一千元紙幣十張係屬偽造之通用紙幣，應依刑法第二百條之規定沒收之。至
    被告向「阿中」購入但未扣案之其餘千元偽鈔二張（號碼不詳），尚無證據證明
    業已滅失而不存在，仍應依刑法第二百條之規定沒收之。
據上論斷，應依刑事訴訟法第三百六十九條第一項前段、第三百六十四條、第二百九
十九條第一項前段，刑法第一百九十六條第一項、第二百條、第四十七條、罰金罰鍰
提高標準條例第一條前段，判決如主文。
本案經檢察官施慶堂到庭執行職務。
中　　　華　　　民　　　國　　九十三　　年　　　九　　　月　　 十六 　　日
                              臺灣高等法院刑事第二庭
                                  審判長法  官  蔡　長　溪
                                        法  官  楊　貴　志
                                        法  官  林　俊　益
右正本證明與原本無異。
如不服本判決，應於收受送達後十日內向本院提出上訴書狀，其未敘述上訴之理由者
並得於提起上訴後十日內向本院補提理由書。
                                        書記官　陳　明　琴
中　　　華　　　民　　　國　　九十三　　年　　　九　　　月　　 十六 　　日
附錄：本案論罪科刑法條全文
中華民國刑法第一百九十六條
(行使收集或交付偽造變造通貨、幣券罪)
行使偽造、變造之通用貨幣、紙幣、銀行券，或意圖供行使之用而收集或
交付於人者，處三年以上十年以下有期徒刑，得併科五千元以下罰金。
收受後方知為偽造、變造之通用貨幣、紙幣、銀行券而仍行使，或意圖供
行使之用而交付於人者，處五百元以下罰金。
第一項之未遂犯罰之。
